臺灣高雄地方法院民事判決　　　　　 109年度雄簡字第1027號
原　　　告　李孟哲　
訴訟代理人　黃金龍律師
被　　　告　莊光榮　
訴訟代理人　林心惠律師
上列當事人間請求遷讓房屋事件，本院於民國110 年11月23日言
詞辯論終結，判決如下：
    主      文
原告之訴及假執行之聲請均駁回。
訴訟費用由原告負擔。
    事實及理由
一、原告所為訴之追加合法
  ㈠原告起訴之主張，為原告是高雄市○○區○○街000 號房屋
    （尚未辦理第一次所有權登記，以下簡稱「系爭房屋」）之
    事實上處分權人，但系爭房屋遭被告無權占用，損及原告之
    事實上處分權，因此類推適用民法第767 條第1 項規定，請
    求被告騰空、返還系爭房屋，及依民法第179 條規定，給付
    原告相當於租金之不當得利（見民事起訴狀，本院簡字卷一
    第9頁）。
  ㈡於訴狀送達之後、言詞辯論終結前，原告追加主張並列為先
    位：其為系爭房屋坐落之基地高雄市○○區○○段○○段00
    00地號土地（土地所有權人為李明色，應有部分全部，以下
    簡稱「系爭基地」）之地上權人，如果被告是目前現存之系
    爭房屋事實上處分權人，也有無權占用系爭基地、損害原告
    地上權之情事，因此依民法第767 條第2 項規定，請求被告
    拆除系爭房屋，及給付原告占用系爭基地之相當租金不當得
    利，原本起訴之主張則因應改列為備位（見民事準備（四）
    暨追加狀，本院簡字卷一第271 頁）。
  ㈢被告並不同意原告上述所為訴之追加。但依民事訴訟法第25
    5 條第1 項但書第7 款規定「訴狀送達後，原告不得將原訴
    變更或追加他訴。但不甚礙被告之防禦及訴訟之終結者，不
    在此限」，據以審查原告追加之訴訟，仍對同一被告，且系
    爭房屋、基地位處同一地點，事實上處分權、所有權移轉歷
    史、法律上利害關係人又互有牽連（詳如下述），可得認定
    被告對於原告起訴主張、證據所為之抗辯事由、證據，亦可
    用於追加訴訟之攻、防。基上，原告所為訴之追加符合上述
    准許之要件，程序上仍為合法，因此本件以原告追加後之訴
    訟範圍予以審理。
二、原告主張：
  ㈠（先位）系爭基地為原告之父親李明色所有，原告為系爭基
    地之地上權人（存續期間自108 年11月1 日至108 年10月31
    日），目前坐落在系爭基地之系爭房屋（占用位置如附圖即
    高雄市鹽埕地政事務所土地複丈成果圖編號A 位置所示，見
    本院簡字卷一第259 頁）由被告居住使用，被告並宣稱房屋
    為其所有。然而，系爭房屋並無任何合法權源可得占用系爭
    基地，因此原告以地上權人之地位，依民法第767 條第2 項
    規定（準用同條第1 項規定），請求命被告應將附圖編號Ａ
    位置所示之系爭房屋（地上物）予以拆除、並將占用之土地
    位置返還予原告。而由於被告以系爭房屋無權占用系爭基地
    ，享有相當於租金之不當得利，一併請求被告應給付自108
    年11月1 日（原告取得地上權之日）起至返還土地為止、按
    月以新臺幣（下同）1 萬元計算之不當得利（結算至110 年
    3 月1 日為止已累計18萬元）。
  ㈡（備位）系爭房屋未辦保存登記，曾由原告之叔叔李石井取
    得事實上處分權，並於106 年12月間讓與給原告。被告宣稱
    經由繼承緣故，自被告之祖父、父親莊博仁輾轉取得事實上
    處分權，並不屬實。故原告以系爭房屋事實上處分權人之地
    位，類推適用民法第767 條第1 項規定，請求命被告騰空、
    返還系爭房屋，並同於上述不當得利主張理由，被告應給付
    無權占用系爭房屋期間，自107 年1 月1 日起至返還系爭房
    屋為止之不當得利（結算至109 年4 月30日為止已累計28萬
    元）。
  ㈢聲明：
  ⒈先位聲明：被告應將系爭基地上、附圖編號A 位置所示之地
    上物拆除，並將土地返還予原告；被告應給付原告18萬元，
    及自本件訴狀繕本送達翌日起至清償日止，按年息5%計算之
    利息；另自110 年3 月1 日起至拆除上述地上物、返還土地
    予原告之日止，按月給付1萬 元予原告。
  ⒉備位聲明：被告應將系爭房屋，騰空遷讓予原告；㈡被告應
    給付原告28萬元，及自本件訴狀繕本送達翌日起至清償日止
    ，按年息5%計算之利息；另自109 年5 月1 日起至遷讓系爭
    房屋之日止，按月給付1 萬元予原告。
  ⒊願供擔保，請准予宣告假執行。
三、被告抗辯：系爭基地於69年3 月14日經由法院判決，由被告
    祖母曾綉鳳取得所有權；祖父莊添木在70年間出資興建系爭
    房屋，但未辦理第一次所有權登記。於75年間，因民法夫妻
    財產制修法之故，系爭基地改由莊添木登記取得所有權。莊
    添木於77年12月16日，以買賣為登記原因，將系爭基地所有
    權移轉給李石井，但並未將系爭房屋事實上處分權併同讓與
    給李石井，且以無償方式有權合法占用系爭基地。至於李石
    井則於78年7 月27日以贈與為登記原因，再將系爭基地所有
    權移轉給李明色，類推適用民法第425 條之1 規定，李明色
    仍有默許於系爭房屋堪用之期限內，繼續使用系爭基地。系
    爭房屋於80年間雖曾因風災受損，有所修補，但並非重新興
    建，原有之所有權並未隨之滅失。莊添木去世後，由被告父
    親莊博仁經由繼承取得事實上處分權；莊博仁去世後，即由
    被告繼承取得事實上處分權，仍始終為有權占有系爭基地。
    因此，原告先、備位分別主張被告以系爭房屋無權占用系爭
    基地、系爭房屋事實上處分權人為原告等，均無理由，自亦
    不得向被告請求相當於租金之不當得利等語，並聲明：原告
    之訴駁回。如受不利判決，願供擔保，請准宣告假執行。
四、本件之認定
  ㈠以下事項，分有各項所列書證可佐，採列為本件判決基礎事
    實：
  ⒈系爭基地於69年3 月14日因法院判決，由被告祖母曾綉鳯登
    記取得所有權；因民法夫妻財產制修法緣故，於75年6 月2
    日登記為莊添木所有。莊添木於77年12月16日，以買賣為登
    記原因，將系爭基地所有權移轉給李石井；李石井於78年7
    月27日以贈與為登記原因，再將所有權移轉給李明色（見土
    地登記謄本，本院簡字卷一第87、89頁）。
  ⒉系爭房屋未辦第一次所有權登記。莊添木於75至78年間、自
    80年起至除戶（於86年2 月2 日死亡）為止，將戶籍設登於
    系爭房屋；莊添木之子莊博仁，於78年7 月13日起至除戶為
    止（於102 年12月7 日死亡）將戶籍設於系爭房屋；被告自
    出生起，即將戶籍設於系爭房屋（見戶籍謄本，本院簡字卷
    一第101、103、105頁）。
  ⒊原告於108 年11月19日登記為系爭基地地上權人，存續期間
    自108 年11月1 日至108 年10月31日（見土地登記謄本，本
    院簡字卷一第15頁）。
  ⒋現存之系爭房屋坐落於系爭基地，由被告居住使用，占用系
    爭基地之面積、位置如附圖編號A 所示。
  ㈡本件原告分別以下列法律為請求依據：
  ⒈民法第767 條規定「所有人對於無權占有或侵奪其所有物者
    ，得請求返還之。對於妨害其所有權者，得請求除去之。有
    妨害其所有權之虞者，得請求防止之。前項規定，於所有權
    以外之物權，準用之」。
  ⒉民法第179 條規定「無法律上之原因而受利益，致他人受損
    害者，應返還其利益。雖有法律上之原因，而其後已不存在
    者，亦同」。
  ㈢先位部分，被告抗辯系爭房屋經由繼承，由其取得事實上處
    分權，且以有權占用方式使用系爭基地等辯詞，依民事訴訟
    法第277 條本文規定，應先由被告舉證證明上述有利於被告
    之內容得以採信。備位部分，則應由原告舉證證明其有取得
    系爭房屋之事實上處分權。
  ㈣依據被告提出之台灣自來水公司裝置證明文件，記載系爭房
    屋之自水來設置於51年10月19日，用水人名義原為莊添木；
    於109 年3 月31日變更為被告（見本院簡字卷一第95頁）。
    另外，莊添木於75至78年間、自80年起即將戶籍設登於系爭
    房屋，亦有莊添木之除戶戶籍謄本可查（見本院簡字卷一第
    101 頁），另參照系爭房屋之戶屋稅籍登記沿革，最初納稅
    義務人為莊添木，有系爭房屋稅籍紀錄表可查（見本院簡字
    卷一第41頁）。綜上事證及衡諸常情，莊添木為最初自來水
    之申用人，亦自任最初房屋稅之納稅義務人，又將戶籍申設
    該屋，復依被告所述莊添木一家三代（即後2 代之莊博仁、
    被告）均居住該屋乙情觀之，與被告所稱系爭房屋由莊添木
    於70年間在系爭基地上原始出資興建，為原始所有人之使用
    特徵甚為相吻一致，已可相當證明莊添木為系爭房屋最原始
    之出資興建人一事可信。
  ㈤接續而論，系爭基地原由莊添木之配偶曾綉鳳所有，於75年
    間歸由莊添木取得所有權，系爭房屋、基地即同歸莊添木所
    有，自無所謂違法占用之問題可言。而在莊添木77年12月16
    日將系爭基地所有權移轉登記給李石井時，雖另將系爭房屋
    房屋稅之納稅義務人併轉申請登記為李石井（見上述系爭房
    屋稅籍紀錄表），但仍將系爭房屋留為自用，並未交付李石
    井使用。衡酌常理，房屋稅之納稅義務人通常即為該屋之所
    有人，應可推認莊添木因系爭房屋無從辦理所有權移轉登記
    ，因此以變更房屋稅籍之方式，同時將事實上處分權併同讓
    予李石井，此見李石井亦以相同認知即自己已有取得事實上
    處分權之地位，於106 年表示將事實上處分權轉贈原告，據
    以再次變更納稅義務人為原告乙情，有106 年契稅繳款書、
    系爭房屋稅籍紀錄表可查（見本院簡字卷一第13、41頁）。
    依上述情事，李石井既已登記為房屋稅納稅義務人，取得事
    實上處分權，且已為系爭基地之所有人，卻仍同意由莊添木
    及家人長期居住使用房屋、土地，足可證認李石井有與莊添
    木合意成立有權使用系爭房屋、基地之使用契約。
  ㈥李石井雖然於77年間取得系爭房屋之事實上處分權。但依被
    告所述，系爭房屋因於80年間遭風災吹襲受損，曾由莊添木
    出資進行重新整建之工程。而據高雄市稅捐稽徵處房屋稅籍
    證明書所載，除記載系爭房屋自35年1 月起納入稅籍外，並
    註記為木石磚造（見本院簡字卷一第20頁），比對本院於11
    0 年2 月5 日現場勘驗系爭房屋結果略為：占有物（即系爭
    房屋）為鐵皮建物，兩側牆面均為鄰房牆面，僅前後為自有
    牆面，（前）門面亦為鐵皮，後牆為磚造，外觀新穎（見本
    院簡字卷一第227 至228 頁），顯然僅餘後方牆面可能為原
    始興建所留部分，其餘屋頂、前方大門牆面均已非原始木石
    磚造材質，兩側復無任何牆面留存，原始之系爭房屋本體幾
    乎全部更新，就比例而言，已屬全部滅失之狀態，並非如被
    告所稱僅有部分整修而已。基此，原始系爭房屋既已滅失，
    應認定李石井原自莊添木讓與取得之系爭房屋事實上處分權
    亦已隨同喪失，就重建之系爭房屋應另為全新之權利狀態，
    復為出資之莊添木所有。
  ㈦參照稅籍紀錄，李石井在系爭房屋重建之後雖然仍列為同一
    門牌納稅義務人，且李石井、莊添木均仍認知此一稅籍記載
    持續狀態，但依現有事證，僅可推知李石井並未曾變更可由
    莊添木及後代住於該處（使用房屋、土地）之立場，但難以
    查證李石井有無認知其原取得之事實上處分權已經喪失，另
    外莊添木是否仍然有意再次將重建後之事實上處分權讓與李
    石井，並明確又與李石井成立第2 次之讓與契約行為。審酌
    重建後之系爭房屋事實上處分權歸屬事涉財產權利，不宜過
    度減弱權利人之舉證強度，在無其它事證下，李石井雖曾有
    取得滅失前之事實上處分權，且在80年重建後仍然列為房屋
    稅納稅義務人，但尚難採認莊添木亦有再次將重建後系爭房
    屋事實上處分權讓與李石井。
  ㈧在80年間系爭房屋重建前之78年7 月27日起，系爭基地所有
    人已經變更為李明色，而參酌李石井、李明色為兄弟關係，
    李石井讓與所有權時，當有互通告知有關系爭房屋由莊添木
    及家人居住使用之事宜。併以李明色取得土地所有權後，近
    30幾年未曾對於莊添木及家人居住系爭房屋、占有系爭基地
    一事有何反對表示之背景，應可採認李明色於取得土地所有
    權後仍願續由系爭房屋有權占有系爭基地，而與李石井成立
    有權使用契約。而在系爭房屋重建之後，無論有無認知李石
    井並未再取得系爭房屋事實上處分權，亦仍維持同一立場即
    願由莊添木自80年起、莊博仁自86年2 月（即莊添木去世後
    ）及被告自102 年12月（即莊博仁去世後）續用系爭基地，
    並無變更。則就此一狀態，本於誠信原則，應認定李明色與
    被告間具有權占有之默示契約關係存在。
  ㈨基上，原告雖於108 年11月19日登記為系爭基地地上權人，
    但所有權人之李明色既仍與被告有有權占用之契約關係，在
    被告、李明色間之契約關係未終止前，原告自不得以地上權
    人之地位主張被告為無權占用系爭基地，自亦無從併以請求
    被告給付相當於租金之不當得利。故原告先位主張為無理由
    。
  ㈩次就備位主張，李石井就現存之系爭房屋既未取得事實上處
    分權，即便李石井、原告於106 年有成立讓與事實上處分權
    之契約，亦無從令原告取得事實上處分權。因此，原告主張
    以系爭房屋事實上處分權人身分，請求被告謄空、返還房屋
    ，併以請求被告給付相當於租金之不當得利，亦無理由。
五、綜上所述，原告先位以系爭土地地上權人之地位，請求依民
    法第767 條第2 項準用第1 項規定，以及同法第179 條規定
    ，請求原告拆除系爭房屋以及給付相當於租金之不當得利；
    備位以系爭房屋事實上處分權人之身分，請求被告騰空、返
    還房屋及給付相當於租金之不當得利，均無理由，應予駁回
    。而原告之訴既經駁回，假執行之聲請併予駁回。
六、本件事證已臻明確，兩造其餘主張陳述及所提證據方法，經
    認均不足以影響本判決結果，自無逐一詳予論駁之必要，併
    此敘明。
七、訴訟費用負擔之依據：民事訴訟法第78條。
中    華    民    國   110    年    12    月    2     日
                  高雄簡易庭  法  官  高瑞聰
以上正本係照原本作成。
如對本判決上訴，須於判決送達後20日內向本院提出上訴狀。如
委任律師提起上訴者，應一併繳納上訴審裁判費。
中    華    民    國   110    年    12    月    2     日
　
                              書記官  曹德英